【裁判字號】    95,上訴,485
【裁判日期】    950609
【裁判案由】    詐欺等
【裁判全文】
臺灣高等法院刑事判決                 95年度上訴字第485號
上  訴  人  臺灣臺北地方法院檢察署檢察官
上  訴  人
即  被  告  丙○○
            甲○○
上列二人共同
選任辯護人  許博森律師
            陳適庸律師
上列上訴人因被告詐欺等案件，不服臺灣臺北地方法院93年度訴
字第1377號，中華民國94年12月30日第一審判決（起訴案號：臺
灣臺北地方法院檢察署93年度偵字第 11502號），提起上訴，本
院判決如下：
    主  文
原判決撤銷。
丙○○以詐欺為常業，處有期徒刑年陸月。如附表二所示偽造
之署押均沒收之。
甲○○收受贓物，處有期徒刑伍月，如易科罰金，以佰元折算
壹日。
    事  實
一、丙○○與甲○○係夫妻關係，丙○○因投資股票、外匯、期
    貨及基金，亟需款項周轉，竟利用其任職於橡輝有限公司（
    下稱橡輝公司，負責人乙○○）擔任國貿助理，負責辦理橡
    輝公司、運輝企業股份有限公司（已解散清算完結，下稱運
    輝公司，負責人季恕人，為乙○○之配偶）、WOODTEK CORP
    ORATION（負責人乙○○）、POWERWAY GLOBAL LIMITED（負
    責人乙○○）、WOODTEK INTERNATIONAL CORPORATION （負
    責人原為乙○○，嗣變更為季恕人）（以上五家公司下稱橡
    輝等五家公司，其中三家外國公司下稱三家境外公司）轉帳
    匯款業務之機會，基於意圖為自己不法所有之常業詐欺犯意
    ，暨行使偽造私文書、行使業務上登載不實及隱匿自己重大
    犯罪所得財物之洗錢等概括犯意，連續為以下行為：
  (一)於民國86年3月間起至87年7月間離職止，在址設臺北市○○區○○街8號1樓之橡輝公司內，盜用橡輝公司設於上海
      商業儲蓄銀行東臺北分行帳號000000000000
      00號帳戶、運輝公司設於上海商業儲蓄銀行東臺北分行
      帳號00000000000000號帳戶、WOODTEK IN
      TERNATIONAL  CORPORATION設於上海商業儲蓄銀行國際金
      融業務分行帳號00000000000000號帳戶之
      印鑑章，蓋印於取款憑條「存戶簽章欄」，再持用另套公
      司大小章蓋印於匯出匯款申請書「申請人簽章欄」，隨即
      在取款憑條、匯出匯款申請書上填妥欲詐領之金額、日期
      、帳號、收款人、收款人銀行帳號等相關應載事項，藉以
      表示橡輝公司、運輝公司及WOODTEK INTERNATION CORPOR
      ATION 同意自其等設於上海商業儲蓄銀行帳戶領取款項及
      匯款之意思，而偽造取款憑條及匯出匯款申請書之私文書
      ，再持取款憑條、匯出匯款申請書向上海商業儲蓄銀行承
      辦人員行使，致上海商業儲蓄銀行承辦行員陷於錯誤，誤
      信係由橡輝公司、運輝公司及WOODTEK INTERNATIONAL CO
      RPORATION 取款及申請匯款，而匯款至丙○○預先向不知
      情之友人莊麗珍借得之安泰商業銀行南京東路分行帳號0
      0000000000000號臺幣帳戶，足以生損害於
      乙○○、季恕人、橡輝公司、運輝公司、WOODTEK  INTER
      NATIONAL CORPORATION及上海商業儲蓄銀行對於帳戶管理
      之正確性，丙○○並將該等款項再轉匯至其個人於花旗銀
      行臺北分行開設之帳號0000000000號帳戶（起
      訴書贅載花旗銀行臺北分行帳號00000000號帳戶
      ）、陽信商業銀行延吉分行帳號00000000000
      號銀行帳戶（起訴書漏載），及其父楊慶豐設於員林信用
      合作社帳號0000000000000號帳戶（起訴書
      漏載）。丙○○以此方法共詐得橡輝公司美金26萬1732元
      、運輝公司美金 21萬9400元及馬克 4萬6220元，WOODTEK
      INTERNATIONAL CORPORATION美金4萬1857元。
  (二)嗣丙○○於 89年4月間回任橡輝公司擔任國貿助理，仍負
      責橡輝等五家公司轉帳匯款業務，復在橡輝公司內，同以
      前開相同方式，先持用公司另套大小章蓋印於匯出匯款申
      請書「申請人簽章欄」，隨即在取款憑條、匯出匯款申請
      書上填妥欲詐領之金額、日期、帳號、收款人、收款人銀
      行帳號等相關應載事項，併同偽造交易之 INVOICE（即發
      票）、三家境外公司之訂單登記本影本、匯款登記本持交
      予乙○○，向乙○○訛以公司有該筆交易須支付款項，騙
      使其在取款憑條之「存戶簽章欄」上蓋用橡輝公司、WOOD
      TEK INTERNATIONAL CORPORATION上開銀行帳戶、WOODTEK
      CORPORATION 設於上海商業銀行國際金融業務分行帳號0
      00000000000000號帳戶、POWERWAY GLOBA
      L LIMITED 設於上海商業銀行國際金融業務分行帳號00
      000000000000號帳戶之印鑑章，或於三家境
      外公之司訂單登記本影本、匯款登記本上偽造乙○○之簽
      名，另於取款憑條、匯出匯款申請書上偽造乙○○之簽名
      ，藉以表示上開公司同意自其等設於上海商業儲蓄銀行帳
      戶領取款項及匯款之意思，而行使偽造取款憑條、匯出匯
      款申請書、INVOICE 等私文書，及登載不實之訂單登記本
      影本、匯款登記本，再持取款憑條、匯出匯款申請書向上
      海商業儲蓄銀行承辦人員行使，致上海商業儲蓄銀行承辦
      行員陷於錯誤，誤信係由橡輝公司及三家境外公司取款及
      申請匯款，而匯款至丙○○成立之FORTRESS INTERNATION
      AL CORPORATION設於安泰商業銀行國際金融業務分行帳號
      00000000000000號帳戶、其預先向莊麗珍
      借得之安泰商業銀行南京東路分行前開臺幣帳戶及帳號0
      0000000000000號外幣帳戶，足以生損害於
      乙○○、橡輝公司、三家境外公司及上海商業儲蓄銀行對
      於帳戶管理之正確性。丙○○再將上開款項轉入其配偶甲○○設於花旗銀行臺北分行帳號0000000000號
      、0000000000號帳戶及花旗銀行香港分行帳號
      00000000號帳戶、母楊李圍設於華南商業銀行員
      林分行帳號000000000000號帳戶及富邦商業
      銀行國外部帳號00000000000000號帳戶、
      女兒何柔穎設於花旗銀行臺北分行帳號00000000
      00號帳戶、朋友林雅玲設於臺南中小企業銀行斗南分行
      帳號0000000000000號、00000000
      00000號帳戶、表姊吳垂枝設於中國信託商業銀行誠
      品簡易分行帳號000000000000號帳戶（起訴
      書贅載丙○○之父楊慶豐設於員林信用合作社帳號000
      0000000000號帳戶）、丙○○個人設於花旗銀
      行臺北分行前開帳戶及帳號0000000000000
      0號、00000000號帳戶、花旗銀行香港分行帳號
      00000000號帳戶、彰化商業銀行中正分行帳號0
      0000000000000號帳戶、彰化商業銀行斗南
      分行帳號00000000000000號帳戶、陽信商
      業銀行延吉分行前揭帳號帳戶、中興商業銀行東門分行帳
      號000000000000號帳戶、安泰商業銀行南京
      東路分行帳號00000000000000號帳戶、花
      旗銀行香港分行帳號00000000號帳戶、安泰商業
      銀行長安東路分行帳號00000000000000號
      、00000000000000號帳戶、中興商業銀行
      國外部帳號000000000000號帳戶及中國信託
      商業銀行帳號000000000000號、00000
      0000000號帳戶、YENBLE INTERNATIONAL LIMITED
      世華商業銀行松山分行帳號00000000000號帳
      戶（起訴書漏載），而以此方法共詐得橡輝公司美金69萬
      6829元、WOOD TEK INTERNATIONAL CORPORATION 美金181
      萬9974．08元、WOODTEK CORPORATIO N美金33萬2884．78
      元、POWERWAY GLOBAL LIMITED美金166萬4180元。
  (三)丙○○以前揭手法詐得橡輝等五家公司款項計美金 503萬
      6856．86元及馬克 4萬6220元，並反覆實施，且恃以維生
      ，以之為常業，其將上開詐得之款項先轉匯入前開莊麗珍
      之帳戶及FORTRESS INTERNATIONAL CORPORATION之帳戶，
      再將該等款項分別轉匯入上揭其個人、配偶甲○○、父楊
      慶豐、母楊李圍、女兒何柔穎、朋友林雅玲、表姊吳垂枝
      、YENBLE INTER NATIONAL  LIMITED之帳戶，以便逃避追
      查，藉以隱匿自己常業詐欺重大犯罪財物（該等款項之流
      向詳見附表一所示）。
  (四)93 年6月初，乙○○發覺橡輝等五家公司資金短缺進行查
      帳，橡輝公司業務秘書黃碧琴發現丙○○偽造 INVOICE後
      告知乙○○，經乙○○比對匯款登記本及訂單登記本亦發
      現有異，丙○○始於 93年6月14日向乙○○坦承詐領公司
      款項，並於同日簽立協議書同意歸還詐領之款項，且於93
      年6月20日左右，將其自 91年起詐領公司款項及簽立協議
      書之事告知其配偶甲○○，甲○○明知丙○○匯入其個人
      設於花旗銀行臺北分行帳號0000000000號帳戶
      ，及女兒何柔穎設於花旗銀行臺北分行帳號000000
      0000號帳戶內之款項均係丙○○詐領橡輝等五家公司
      之贓款，竟基於收受贓物之犯意，於93年7月1日將丙○○
      匯入其設於花旗銀行臺北分行前揭帳戶內美金15萬元之贓
      款，及何柔穎設於花旗銀行臺北分行上開帳戶內美金10萬
      元之贓款，轉匯至其設於花旗銀行香港分行帳號0000
      000號帳戶內而收受之。
二、案經橡輝公司、三家境外公司訴由臺灣臺北地方法院檢察署
    檢察官偵查起訴。
    理  由
一、訊據上訴人即被告丙○○對於前揭行使偽造私文書、行使業
    務上登載不實文書、詐領橡輝等五家公司款項及將所詐得之
    款項先行匯至其事先向不知情之友人莊麗珍借得之上揭帳戶
    ，嗣再將該款項轉匯入上揭其個人、夫甲○○、父楊慶豐、
    母楊李圍、女兒何柔穎、朋友林雅玲、表姊吳垂枝及YENBLE
    INTERNATIONAL  LIMITED等帳戶之事實，核與告訴人橡輝公
    司、WOODTEK CORPORATION、POWERWAY GLOBAL LIMITED之負
    責人乙○○於偵查中及原審法院審理時指訴被告丙○○如何
    偽造發票，於訂單登記本影本及匯款登記本登載不實之交易
    ，並盜用公司印鑑章及偽簽其簽名詐領橡輝等五家公司款項
    等情節相符，復經證人即橡輝公司業務秘書黃碧琴於原審法
    院審理時結證稱：發票是國外廠商傳真給公司，被告丙○○
    會拷貝一份提供匯款用，而三家境外公司之訂單登記本影本
    及橡輝等五家公司之匯款登記本係由丙○○負責保管，伊是
    93年 6月間乙○○查帳時才知道丙○○偽簽乙○○之簽名等
    語明確在卷（見原審法院卷二第2頁背面至第6頁）。而被告
    丙○○騙使乙○○在取款憑條蓋用橡輝等五家公司銀行帳戶
    印鑑章、盜用橡輝公司等五家公司上海商業銀行帳戶之印鑑
    章蓋印於取款憑條、匯出匯款申請書，及於取款憑條、匯出
    匯款申請書偽簽乙○○之簽名，再持以向上海商業儲蓄銀行
    承辦人員行使之事實，並有上海商業儲蓄銀行東臺北分行93
    年8月23日上東字第365號函檢送之運輝等五家公司之開戶印
    鑑卡、臨時對帳單、存款取款憑條、轉帳支出傳票、匯出匯
    款申請書在卷可稽（見法務部調查局臺北市調查處丙○○涉
    嫌偽造文書、詐欺等案卷一）。又被告丙○○將上開詐得橡
    輝等五家公司之款項轉匯入前開莊麗珍及FORTRESS INTERNA
    TIONAL CORPORATION之帳戶，有安泰商業銀行長安東路分行
    93年7月9日安長作字第0719號函檢附之被告丙○○、莊麗珍
    帳戶之開戶資料、交易明細表及相關傳票（見同上調查處卷
    二、卷三第1頁至第105頁），安泰商業銀行國際金融業務分
    行93年8月16日安際管字第○九三○○二四八號函檢附之FOR
    TRESS INTERNATIONAL CORPORATION自89年1月1日至93年6月
    30日止於該行往來之交易明細表及相關傳票（見同上調查處
    卷三第106頁至第265頁）、安泰商業銀行長安東路分行94年
    4月 20日（九十四）安長作第○九四○○四二五號函檢送之
    莊麗珍帳戶 86年度至89年度交易明細表（見原審卷一第284
    頁至第 288頁）在卷可稽。另被告丙○○將上開詐得之款項
    再轉匯入上揭其個人、配偶及親友等帳戶，復有彰化銀行斗
    南分行 93年7月30日彰斗南字第一六六八號函檢送被告丙○○之開戶資料及交易明細表（見同上調查處卷三第 266頁至
    第293頁）；中國信託商業銀行 93年8月2日中信銀忠字第九
    三○一八五二○○二八、00000000000號、93年
    8 月27日中信銀忠字第九三○一八五二○○三七號函檢送之
    被告丙○○開戶資料、交易往來明細及傳票（見同上調查處
    卷三第294頁至第329頁）；中興商業銀行東門分行檢送被告
    丙○○帳號000000000000號臺幣帳戶交易明細
    表及傳票（見同上調查處卷三第 330頁至第363頁、第383頁
    至第 391頁）；中興商業銀行國外部函覆被告丙○○帳號0
    00000000000號外幣帳戶交易明細表及傳票（見
    同上調查處卷三第364頁第382頁）；花旗銀行臺北分行93年
    7 月16日（九十三）政查字第三六五二號函檢送之被告丙○○、甲○○、何柔穎帳戶之開戶資料及交易往來明細（見同
    上調查處卷四）在卷可佐。此外，並有被告丙○○與乙○○
    簽立之還款協議書、被告丙○○出具之切結書、訂單登記本
    及匯款登記本影本、被告丙○○手寫偽造記載之手稿原本及
    INVOICE影本（見臺灣臺北地方法院檢察署93年度偵字第115
    02號偵查卷第 8頁、臺灣臺北地方法院檢察署93年度他字第
    4722號偵查卷第9頁、原審法院卷一第 202頁至第226頁、第
    242頁至第257頁、第227頁、第228頁至第 233頁）附卷可參
    ；而被告丙○○先後自告訴人橡輝等五家公司詐欺所取得之
    款項計美金503萬6856．86元及馬克4萬6220元，並據被告丙○○及告訴人橡輝等五家公司負責人乙○○供述在卷，且有
    告訴人橡輝等五家公司所提出且為被告丙○○所不否認之損
    害金額一覽表在卷可憑，堪認被告丙○○自白上揭行使偽造
    私文書、行使業務上登載不實文書及詐領橡輝等五家公司款
    項之犯行核與事實相符。
二、按刑法上所謂常業犯，指反覆以同種類行為為目的之社會活
    動之職業性犯罪而言，至於犯罪所得之多寡，是否恃此犯罪
    為唯一之謀生職業，則非所問，縱令兼有其他職業，仍無礙
    於該常業犯罪之成立（參照最高法院 85年臺上字第510號判
    例），而查被告丙○○於法務部調查局臺北市調查處詢問時
    供承：從公司盜用的錢有用在生活費上等語（見臺灣臺北地
    方法院檢察署93年度偵字第11502號偵查卷第182頁），核與
    其花旗銀行綜合月結單上所示，其有以該銀行帳戶內款項自
    動扣款支付信用卡消費款項、支票房租票款之事證相符（見
    原審法院卷二第 18頁至第111頁、第112頁至163頁），且查
    被告為本案犯行之時間自 86年3月至87年7月、89年4月至93
    年 6月，期間長達五年餘之久，詐欺之次數甚多，所詐得之
    金額更逾美金五百萬元，就其犯罪行為客體內涵觀察，客觀
    上已具有相當時間之持續性及可確定性，顯有反覆為之，以
    之為職業性之犯罪規模，另據被告供承上開詐得之款項係用
    於投資證券、期貨及外匯云云，則被告利用詐得款項長期大
    量投資於證券、期貨及外匯以賺取利差，除有以之供其投資
    證券、期貨及外匯之事業所用外，並有以之供其生活之資，
    恃以維生，以之為常業甚明，是被告丙○○雖辯稱伊工作所
    得足供家用，並非以詐欺為常業，而恃以為生云云，參諸前
    揭說明，自不因其是否因任職於橡輝公司按月領薪，有其他
    職業而異其認定，被告丙○○所辯要無可採。
三、按洗錢防制法之制定，旨在防止特定重大犯罪不法所得之資
    金或財產，藉由洗錢行為（諸如經由各種金融機關或其他交
    易管道），轉換成為合法來源之資金或財產，切斷資金與當
    初犯罪行為之關連性，隱匿犯罪行為或該資金不法來源之本
    質，使偵查機關無法藉由資金之流向追查犯罪行為人，其所
    保護者為國家對特定重大犯罪之追訴及處罰法益。又洗錢行
    為係指行為人為掩飾或隱匿自己重大犯罪所得財物或財產上
    之利益（洗錢防制法第2條第1款），或行為人掩飾、收受、
    搬運、寄藏、故買或牙保他人因重大犯罪所得財物或財產上
    之利益（同法第2條第2款），除利用不知情之合法管道（如
    金融機關）為之外，其他使所得財物或利益之來源合法化，
    或改變該財物或利益之不法本質，以避免追訴處罰之掩飾、
    藏匿特定重大犯罪所得財產或利益之行為均屬之。查被告丙○○於 93年7月15日在法務部調查局臺北市調查處詢問時即
    供承：伊成立FORTRESS INTERNATIONAL CORPORATION之目的
    ，就是為了要以該公司之名義在國內銀行開立 OBU帳戶，作
    為辦理前述盜領款項之轉帳、匯款之用，莊麗珍是伊的朋友
    ，89年間伊為了掩飾盜領前述橡輝等公司之款項，需要帳戶
    來掩飾資金之用途流向，所以伊才向莊麗珍借用其外幣及臺
    幣帳戶等語（見同上第一一五○二號偵查卷第86頁），且由
    被告丙○○先將詐得之款項匯往與之客觀上不易連結之友人
    莊麗珍銀行帳戶內，暨匯往與告訴人三家境外公司同屬境外
    公司之FORTRESS INTERNATIONAL CORPORATION銀行帳戶，造
    成公司間正常交易之假像，嗣再將匯入莊麗珍帳戶之款項分
    別轉匯入上揭其個人、夫甲○○、父楊慶豐、母楊李圍、女
    兒何柔穎、朋友林雅玲、表姊吳垂枝及YENBLE INTERNATION
    LIMITED等帳戶，以便逃避追查，並於93年6月21日前往安泰
    銀行長安東路分行，將其帳戶內之新臺幣2150萬元現金領出
    ，可見被告丙○○確有利用不知情之金融機關轉帳，使所得
    財物或利益之來源合法化，或以領取現金之方式，改變該財
    物或利益之不法本質，以避免追訴處罰之掩飾、藏匿特定重
    大犯罪所得財產或利益，其為掩飾或隱匿因自己常業詐欺犯
    罪所得財物，其有逃避或防礙該重大犯罪之追查或處罰之犯
    意甚明，是被告丙○○辯稱其前開犯行非屬洗錢行為云云，
    亦不足採信。
四、綜上所述，被告丙○○所辯並非常業詐欺及並無涉犯洗錢防
    制法犯行，要屬卸責之詞，不足採信，事證明確，被告丙○○犯行，洵堪認定。
五、被告丙○○將詐領橡輝等五家公司之贓款轉匯入被告甲○○
    前揭設於花旗銀行臺北分行帳戶，及女兒何柔穎上揭設於花
    旗銀行臺北分行之帳戶，已如前述。被告甲○○固不否認於
    93年7月1日自伊及女兒何柔穎設於花旗銀行臺北分行帳戶內
    匯款美金25萬元至伊設於花旗銀行香港分行之帳戶之事實，
    惟否認知悉該等款項係贓款而有收受贓物犯行，辯稱丙○○
    匯到伊帳戶的錢是伊以前所賺而交給她的錢，所以帳戶內的
    錢是伊的錢，且伊是 6月24日才知道伊太太之事云云，惟查
    ，被告甲○○於 93年7月15日在法務部調查局臺北市調查處
    即供明：伊於 93年6月20日左右經丙○○主動告知，並持她
    與橡輝公司負責人乙○○簽立之協議書給伊看，伊才得知此
    事，當時丙○○告訴伊，她自91年起便陸續在匯款單上偽造
    乙○○之英文簽名，然後至銀行將公司資金匯往她的友人莊
    麗珍設於安泰商業銀行長安東路分行之帳戶中，先後共匯款
    美金 156萬元，但實際上詐領之金額被告丙○○也不記得，
    她告訴伊要等乙○○統計後才知道，前述丙○○與乙○○於
    93年6月簽立之協議書金額也是156萬元美金， 6月21日伊載
    丙○○至安泰商業銀行長安東路分行，由丙○○進去銀行提
    領2000餘萬元現金後，伊載她到公館的水源市場，還款1000
    餘萬元給地下錢莊，她告訴伊因為她買賣期貨及基金有虧損
    ，所以向地下錢莊借款， 6月23日伊再載丙○○至永和市○○路上之農會匯款 250餘萬元給乙○○，丙○○並告訴伊已
    將協議書所載美金 156萬元全數還清，但後來伊與乙○○見
    過三、四次面，每次見面乙○○告訴伊丙○○詐領之金額都
    不同，約於 6月24日在伊父母家，乙○○還告知遭詐領之金
    額為美金 400多萬元，伊要求乙○○將確實單據及金額拿給
    伊看，若屬實伊願意分期償還，乙○○也答應了，後來伊就
    委任律師處理此事。以伊及丙○○80年起之薪資所得，不可
    能有2000萬元可供丙○○投資證券市場，伊也不知道為何丙○○可以提領那麼多錢，直到發生此事，伊才知道告丙○○
    也投資期貨，而且虧損很多，還因此向地下錢莊借錢等語（
    見同上第一一五○二號偵查卷第93頁背面至第94頁）。被告
    甲○○明確供稱其於何時知悉被告丙○○詐領公司款項，並
    如何與橡輝等五家公司負責人乙○○見面瞭解被告丙○○詐
    領公司款項之情形，而以被告甲○○所供渠等夫妻之薪資所
    得不可能有二千萬元之存款可供應用乙節，被告甲○○於93
    年 6月21日陪同丙○○前往銀行提領二千餘萬元之款項時，
    自當知其來源之可疑，而被告甲○○亦無不加詢問之理，並
    經被告丙○○告知因投資期貨及基金失利，向地下錢莊借錢
    週轉，則被告丙○○又有何餘錢可匯入被告甲○○及其女何
    柔穎之帳戶，是縱被告甲○○確有將原所賺得之薪資交由被
    告丙○○處理，惟已不敷被告丙○○應用，是被告甲○○所
    辯丙○○匯入伊及女兒帳戶之款項是其原交付丙○○之款項
    云云，殊非可採。則被甲○○既知被告丙○○詐領公司鉅額
    款項，而被告丙○○所匯入被告甲○○及女兒何柔穎帳戶內
    之美金15萬元及美金10萬元應係屬被告丙○○詐領而來之贓
    款，竟仍予以提領轉匯至其設於上揭花旗銀行香港分行之帳
    戶而收受之，其有收受贓物之犯行，至為明確，被告甲○○
    所辯要屬卸責之詞，不足採信，事證明確，被告甲○○犯行
    ，洵堪認定。
六、核被告丙○○所為，係犯刑法第216條、第210條之行使偽造
    私文書罪、刑法第216條、第215條之行使業務登載不實文書
    罪、刑法第340條之常業詐欺罪、洗錢防制法第 9條第1項之
    隱匿自己重大犯罪所得財物之洗錢罪。其盜用印章及偽造署
    押後，用以偽造取款憑條之私文書及訂單登記本影本、匯款
    登記本之業務上文書後持以行使，其盜用印章及偽造署押之
    行為係偽造私文書、業務登載不實文書之階段行為，偽造私
    文書、業務登載不實文書之低度行為復為行使偽造私文書、
    業務登載不實文書之高度行為所吸收，均不另論罪。被告丙○○各先後多次行使偽造私文書、行使業務登載不實文書、
    洗錢之犯行，各時間緊接，手段相似，觸犯構成要件相同之
    罪名，顯皆係基於概括犯意反覆為之，均為連續犯，依刑法
    第56條之規定，各以一罪論，並加重其刑。又被告丙○○所
    犯連續行使偽造私文書罪、連續行使業務登載不實文書罪、
    連續隱匿自己重大犯罪所得財物之洗錢罪、常業詐欺罪之間
    ，有方法、目的之牽連關係，為牽連犯，應從較重之常業詐
    欺罪處斷。公訴人起訴事實雖未敘及被告丙○○偽造發票、
    匯款申請書、INVOICE 等私文書，及在業務上職掌之三家境
    外公司之訂單登記本影本及匯款登記本上不實登載之行為，
    惟業於檢察官補充理由書中補充（見原審法院卷一第264 頁
    至第 265頁），惟此與起訴書已敘及之部分具有牽連犯之裁
    判上一罪關係，為起訴效力所及，本院自得併予審理。另核
    被告甲○○所為，係犯刑法第349條第1項之收受贓物罪，至
    被告甲○○於93年7月1日同時接續自花旗銀行臺北分行之帳
    戶提領其及女兒何柔穎之款項，並同時轉匯至其設於花旗銀
    行香港分行之帳戶內，係屬單純一罪。原審就被告丙○○、
    甲○○上述犯行，予以論罪科刑，固非無見，惟查：（一）
    被告丙○○先後自橡輝等五家公司詐領之金額係美金503 萬
    6856．86元及馬克 4萬6220元，原審竟認被告丙○○先後詐
    領之金額係美金 508萬3076．86元，核與事實不符，尚有未
    洽﹔（二）查被告丙○○將所詐領之款項轉匯至其設於安泰
    商業銀行長安東路分行帳號00000000000000
    號、00000000000000號帳戶，被告甲○○雖
    有於 93年6月21日陪同被告丙○○前往安泰商業銀行長安東
    路分行提領2000餘萬元現金，惟查於該銀行內提領上揭帳戶
    之款項係由被告丙○○自行為之，並由被告丙○○於提領該
    筆款項後，自行支配所提領之款項，並未交付被告甲○○管
    領使用，是並無積極證據足資證明被告甲○○有自被告丙○○收受所提領款項之事實，尚難因被告甲○○陪同被告丙○○前往上開銀行提領2000餘萬元現金，即認被告甲○○有收
    受該被告丙○○詐欺所得贓款之犯行，原審依公訴意旨以被
    告甲○○陪同被告丙○○於 93年6月21日前往上揭銀行提領
    款項，即認被告甲○○有收受此部分贓款之犯行，併予以論
    罪科刑，其認定核與事實不符，論斷亦有未洽，惟此部分公
    訴人認與被告甲○○上開論罪部分具有連續犯之裁判上一罪
    關係，自不另為無罪之諭知。是檢察官上訴意旨指摘原審就
    被告丙○○部分量刑過輕及認被告甲○○所為並涉有洗錢防
    制法第9條第2項之罪（被告甲○○所為不成立此部分之罪，
    理由詳後述），暨被告丙○○上訴意旨否認係屬常業詐欺及
    有洗錢防制法之犯行、被告甲○○上訴意旨否認犯罪，固均
    無理由，惟原判決既有上揭可議之處，自應由本院予以撤銷
    改判，爰審酌被告丙○○因投資金融商品，亟需款項周轉，
    不思以正當途徑獲取金錢，竟利用職務之便詐取公司款項，
    且為掩飾其犯罪事實，而利用他人帳戶洗錢，期間長達五年
    六月之久，金額高達美金503萬6856．86元及馬克4萬6220元
    ，影響告訴人等公司營運甚鉅，惟其已返還告訴人等公司美
    金 161萬元，嗣因其財產遭告訴人等公司聲請法院假扣押，
    始未能繼續返還；被告甲○○明知提領及轉匯之款項為贓款
    ，竟加以收受，無端擴大告訴人等公司之損失及不便，其犯
    罪後矢口否認犯行，態度不佳，及被告二人之生活狀況、智
    識程度等一切情狀，各量處如主文所示之刑，並就被告甲○○部分諭知易科罰金之折算標準。至如附表二所示被告丙○○偽造之署押，不問屬於犯人與否，應依刑法第 219條沒收
    之，另按刑法第 219條所定不問屬於犯人與否沒收之者，以
    偽造之印章、印文或署押為限，盜用者不在其列（參照最高
    法院48年臺上字第1533號、 48年臺上字第113號判例），則
    上揭取款憑條及匯出匯款申請書上告訴人等公司之印文部分
    ，因係被告丙○○騙取或盜用告訴人之公司印鑑章蓋用，並
    非偽造之印文，且該等取款憑條已執交上海商業儲蓄銀行，
    匯出匯款申請書亦分別執交上海商業銀行及橡輝等五家公司
    ，另被告丙○○偽造之 INVOICE、登載不實交易之三家境外
    公司訂單登記本影本及匯款登記本，亦已執交橡輝等五家公
    司，業據被告丙○○供明在卷（見原審法院卷二第 298頁背
    面），雖係供被告丙○○犯罪所用，然非被告所有之物，故
    均不予沒收，併此敘明。
七、至公訴意旨認被告甲○○於上開時地陪同被告丙○○前往上
    開銀行帳戶提領2000餘萬元，暨將其及女兒何柔穎所有上開
    帳戶內之美金15萬元及美金10萬元，轉匯至其花旗銀行香港
    分行之帳戶，因認被告另涉犯洗錢防制法第9條第2項之收受
    他人因重大犯罪所得財物之洗錢罪嫌云云。惟按洗錢防制法
    第一條規定：「為防制洗錢，追查重大犯罪，特制定本法」
    ，其立法目的係為防止洗錢者利用各種管道漂白非法所得之
    洗錢行為，掩飾其犯罪事實，逃避或妨礙重大犯罪之追查或
    處罰，以遏阻洗錢者享受其重大犯罪所得之財物或財產上利
    益；其保護之法益係國家對於重大犯罪之訴追及處罰權；洗
    錢防制條例第二條明定：「洗錢」之定義為：(一)掩飾或隱匿
    因自己重大犯罪所得財物或財產上利益者。(二)掩飾、收受、
    搬運、寄藏、故買或牙保他人因重大犯罪所得財物或財產上
    利益者」，並於同法第三條第一項列舉「重大犯罪」之範圍
    ；可見行為人掩飾或隱匿因自己或他人犯罪所得財物或財產
    上利益，或收受、搬運、寄藏、故買、牙保他人犯罪所得財
    物或財產上利益，未必當然成立洗錢罪，而須上開財物或財
    產上利益係自己或他人重大犯罪所得，且行為人基於逃避或
    防礙該重大犯罪之追查或處罰之犯意，並有為逃避或防礙該
    重大犯罪之追查或處罰之行為，始克相當（參照最高法院92
    年度臺上字第2963號判決），是構成洗錢防制法第9條第2項
    之罪者，主觀上對其收受者為「重大犯罪」所得，當應有認
    識。查被告甲○○係於 93年6月20日左右，始經由被告丙○○告知其自91年起詐領公司款項及簽立協議書之事，業如前
    述，且其於被告丙○○告知上情之前，並不知被告丙○○有
    開設FORTRESS INTERNATIONAL CORPORATION境外公司，亦不
    知被告丙○○藉由該公司及友人莊麗珍之帳戶隱匿詐得之款
    項，對於該等詐得款項之確實金額及資金流向更全然不知等
    情，此除據被告甲○○於調查局供明在卷外（見同上第一一
    五○二號偵查卷第94頁背面至第95頁），並經證人即共同被
    告丙○○於原審法院審理時證述在卷（見原審法院卷二第28
    8頁至第290頁），況依被告丙○○與乙○○簽立之協議書所
    載，被告丙○○詐領公司款項之時間亦係自91年12月起至93
    年5月底止，金額為美金156萬元，而告訴代理人乙○○亦於
    原審法院審理時供稱 93年6月23日與甲○○見面時，甲○○
    表示丙○○沒有盜領那麼多錢等語（見原審法院卷二第 8頁
    ），綜上各情，難認被告甲○○明知其配偶即被告丙○○係
    以常業方式詐取告訴人等公司款項一情，是其雖於93年7月1
    日轉匯贓款，然其可預見者僅係其所收受之款項為被告丙○○詐欺所得，對於被告丙○○詐欺行為之態樣與內容為何，
    實無認識，是被告甲○○主觀上對其收受者為被告丙○○常
    業詐欺之重大犯罪所得，既無認識，自難以洗錢防制法第 9
    條第2項之罪相繩，至被告雖有於93年6月21日陪同被告丙○○前往上揭銀行提領2000餘萬元，惟查該2000餘萬元係由被
    告丙○○自行提領並管領使用，並未交由被告甲○○支配使
    用，則被告甲○○就此部分款項又有何隱匿或掩飾被告丙○○因犯常業詐欺所得之款項之可言，是被告甲○○涉犯之洗
    錢防制法第9條第2項之罪，尚屬不能證明，惟公訴人認此部
    分犯行與被告甲○○上開論罪科刑部分具有想像競合犯之裁
    判上一罪關係，自不另為無罪之諭知。
據上論斷，應依刑事訴訟法第第 369條第1項前段、第364條、第
299條第1項前段，洗錢防制法第9條第1項，刑法第11條前段、第
56條、第216條、第210條、第215條、第340條、第349條第1項、
第55條、第41條第1項前段、第219條，罰金罰鍰提高標準條例第
1條前段、第2條，判決如主文。
本案經檢察官陳明光到庭執行職務。
中    華    民    國    95    年    6     月     9    日
                  刑事第五庭審判長法  官  吳  敦
                                  法  官  吳啟民
                                  法  官  張傳栗
以上正本證明與原本無異。
被告楊國曦不得上訴。
其餘部分如不服本判決應於收受送達後十日內向本院提出上訴書
狀，其未敘述上訴之理由者並得於提起上訴後十日內向本院補提
理由書（均須按他造當事人之人數附繕本）。
                                  書記官  秦慧榮
中    華    民    國    95    年    6     月    9     日
附錄：本案論罪科刑法條全文
洗錢防制法第九條第一項
犯第二條第一款之罪者，處五年以下有期徒刑，得併科新臺幣三
百萬元以下罰金。
刑法第二百十條
偽造、變造私文書，足以生損害於公眾或他人者，處五年以下有
期徒刑。
刑法第二百十五條
從事業務之人，明知為不實之事項，而登載於其業務上作成之文
書，足以生損害於公眾或他人者，處三年以下有期徒刑、拘役或
五百元以下罰金。
刑法第二百十六條
行使第二百十條至第二百十五條之文書者，依偽造、變造文書或
登載不實事項或使登載不實事項之規定處斷。
刑法第三百四十條
以犯第三百三十九條之罪為常業者，處一年以上七年以下有期徒
刑，得併科五萬元以下罰金。
刑法第三百四十九條第一項
收受贓物者，處三年以下有期徒刑、拘役或五百元以下罰金。


司法院資訊處製作；財團法人民間司法改革基金會備份。
